【裁判字號】    97,訴,661
【裁判日期】    970616
【裁判案由】    侵權行為損害賠償
【裁判全文】
臺灣臺南地方法院民事判決               97年度訴字第661號
原      告  丙○○
被      告  甲○○
            乙○○
上列被告因家庭暴力之傷害等案件，原告提起刑事附帶民事訴訟
請求侵權行為損害賠償（96年度附民字第145號），經刑事庭移
送民事庭審理後，於民國97年6月2日言詞辯論終結，判決如下：
    主    文
被告甲○○應給付原告新臺幣萬元，及自民國九十六年八月七
日起至清償日止，按年息百分之五計算之利息。
被告乙○○應給付原告新臺幣萬元，及自民國九十六年八月七
日起至清償日止，按年息百分之五計算之利息。
原告其餘之訴駁回。
訴訟費用由被告負擔十分之一，餘由原告負擔。
本判決原告勝訴部分得假執行。
原告其餘假執行之聲請駁回。
    事實及理由
一、本件被告均經合法通知，未於言詞辯論期日到場，核無民事
    訴訟法第386條所列各款情形，應依原告之聲請，由其一造
    辯論而為判決。
二、原告起訴主張：
  (一)原告於民國96年2月3日下午5時許，在台南縣永康市○○里
    ○○○街58號住處，與被告甲○○因細故發生爭執，被告甲○○在前開住處內，在原告之母（即被告之祖母）劉林秀鳳
    、訴外人陳湘琳等人面前，指摘原告：「當人家女兒還騙自
    己爸爸拿600萬元來買自己房子」、「之前沒有聽過其父親
    劉健偉有欠阿嬤（劉林秀鳳）230萬，怎麼劉建偉去世後，
    你說劉建偉有欠何嬤（劉林秀鳳）230萬元，是要逼我們搬
    家嗎，難道是要逼我們去死嗎？」、「來我們家慫恿其父親
    劉建偉去騙阿嬤（劉林秀鳳）把財產賣掉再分給你」等語，
    又當著原告之母即被告之祖母劉林秀鳳、訴外人陳湘琳、陳
    英仁等人辱罵原告「畜生」、「瘋女人」及「小偷」等語；
    並徒手毆打原告胸口，致原告跌倒受有左腰部、右上肢前臂
    扭傷及拉傷、左右手挫傷、右上眼瞼擦傷之傷害。被告乙○○當天聞訊趕至上開住處，竟基於恐嚇之故意，憤而以「要
    去烙人來（台語）」、「叫丙○○、陳英仁及丙○○還在唸
    書的兒子都要給我小心點」等言詞恐嚇原告。被告甲○○傷
    害、公然侮辱、毀謗犯行，被告乙○○恐嚇犯行，業經台灣
    台南地方法院檢察署檢察官提起公訴。
  (二)按因故意或過失，不法侵害他人之權利者，負損害賠償責任
    。又不法侵害他人之身體、健康、名譽、自由、信用、隱私
    、貞操，或不法侵害其他人格法益而情節重大者，被害人雖
    非財產上之損害，亦得請求賠償相當之金額。民法第184條
    第1項前段及同法第195條第1項分別定有明文。被告甲○○
    基於妨害名譽及傷害人身體之犯意、被告乙○○基於恐嚇之
    故意，對原告身體、健康、名譽、自由等人格法益為嚴重之
    侵害，爰依民法侵權行為之法律關係，請求被告甲○○、乙○○應分別賠償原告新臺幣（下同）30萬元之精神損害賠償
    。
  (三)並聲明：(1)被告甲○○應給付原告30萬元，及自刑事附帶民
    事起訴狀繕本送達翌日起至清償日止，按年息百分之5計算
    之利息；(2)被告乙○○應給付原告30萬元，及自刑事附帶民
    事起訴狀繕本送達翌日起至清償日止，按年息百分之5計算
    之利息；(3)願供擔保，請准予宣告假執行。
三、被告均未於言詞辯論期日到場，亦未提出準備書狀作何聲明
    或陳述。
四、本院得心證之理由：
  (一)被告甲○○、乙○○為兄弟，原告為被告二人之姑姑，被告
    甲○○、乙○○及其父母、祖母劉林秀鳳原共同居住在被告
    祖母劉林秀鳳所有門牌號碼臺南縣永康市○○○街58號房屋
    ，而與原告毗鄰而居。被告甲○○、乙○○之父劉偉健於95
    年間因住院接受治療時不幸亡故，醫院與被告甲○○、乙○○達成和解並給付慰問金，嗣原告以劉偉健生前曾積欠被告
    之祖母劉林秀鳳230萬元，要求被告甲○○、乙○○清償其
    祖母劉林秀鳳欠款，雙方因此交惡，被告之祖母劉林秀鳳乃
    要求被告甲○○、乙○○遷出其所有之上開竹圍二街58號房
    屋，惟同意於被告甲○○、乙○○另尋住處期間，以每月1
    萬元代價繼續出租予被告甲○○、乙○○。嗣於96年2月3日
    下午5時許，已搬離之被告之祖母劉林秀鳳因預備收拾冬衣
    備用，持自有鑰匙開啟上開住處大門後，與原告共同進入上
    開竹圍二街58號房屋。適被告甲○○、其女友王麗雯、被告
    乙○○及其母均外出看房子，僅餘被告乙○○之女友陳湘琳
    在家，陳湘琳遂以電話通知被告乙○○。被告甲○○隨即與
    女友王麗雯返家，見被告祖母劉林秀鳳及原告在該房屋二樓
    和室（即被告之祖母劉林秀鳳房間）收拾衣物，當著被告之
    祖母劉林秀鳳、訴外人陳湘琳、陳英仁等人面前，指稱未經
    許可即進入其房屋之原告為「小偷」，並隨即與原告發生言
    語衝突，其間被告甲○○又以「畜生」、「瘋女人」等語侮
    辱原告等情，業經本院於受理96年度易字第905號原告及被
    告二人家暴傷害等案件，依職權向臺灣高雄地方法院調閱96
    年度促字第22457號支付命令卷宗（見上開刑事卷第39頁）
    ，及被告乙○○與證人劉林秀鳳簽署之協議證明書附於上開
    支付命令卷宗可憑，且經原告於本院上開刑事案件審理中到
    庭證稱：「我們進去（指臺南縣永康市○○○街58號房屋）
    沒有幾分鐘，甲○○就跑進來，氣沖沖的說我們是賊」、「
    後來又說我不要跟你這個畜生講話」、「他又說為什麼我父
    親還沒有去世，沒有聽你說我爸爸跟阿嬤（指劉林秀鳳）拿
    200萬元，為何我爸爸去世你就說爸爸欠阿嬤200萬元，我說
    你媽媽還沒有死，你可以去問你媽媽，他就罵我『瘋女人』
    。我當時非常生氣」等語（見上開本院刑事卷第90頁）、「
    我拿著椅子馬上被甲○○接過去」、「他把椅子接過去丟掉
    ，用拳頭打我左胸腋窩的地方」、「確實有打到我。要打第
    二拳的時候，我媽媽有下來擋，有沒有打到我媽媽我不知道
    ，我媽媽在我的前方，我們往後退下，將通舖的玻璃門壓破
    ，玻璃門碎掉了幾片…我穿的高跟鞋也掉在地上…我起來…
    拿著我的高跟鞋舉得很高怕他再打過來，做防備的動作，因
    被我媽媽擋住，我沒有被打到」等語（見本院上開刑事卷第
    91頁）；核與證人劉林秀鳳於本院上開刑事案件審理中亦證
    稱：「那間房子是我給我兒子住的，我打算把房子租給他們
    ，我去的時候他們不在…後來我自己開門進去…後來甲○○
    進來，拿椅子坐在陽台旁邊，就開始罵我說我是要趕他們搬
    家，罵他姑姑是瘋女人、畜生，問我們為何去他家，我就在
    整理衣服，丙○○與甲○○就吵起來，後來就打起來，甲○○第一拳用拳頭打到丙○○胸口，第二拳我去擋所以沒有打
    到，最後甲○○打過來，我往後倒壓到丙○○，再把和室的
    玻璃門壓破」等語（見本院上開刑事卷第137頁），大致相
    符，依原告與證人劉林秀鳳上開證述，足認原告主張其為陪
    同證人劉林秀鳳前去收拾衣物，而進入被告甲○○、乙○○
    居住之臺南縣永康市○○○街58號房屋，惟被告甲○○不滿
    其二人未經許可擅行進入，復因被告甲○○之父生前積欠證
    人劉林秀鳳債務夙怨，而與原告發生口角衝突，並以「小偷
    」、「畜生」、「瘋女人」字眼辱罵原告之事實，核與事實
    相符，應可採信。本院復參酌證人陳湘琳於本院刑事案件審
    理時證稱：「我開始是聽到吵架的聲音，等我看到時是丙○○拿塑膠椅子打甲○○」、「打到頭。我要過去勸架，要把
    丙○○的塑膠椅拿下來，丙○○不聽我勸就抓我的手，把我
    推到旁邊去，她自己跌倒壓到阿嬤劉林秀鳳，撞到和室的門
    ，門掉下來」、「（問：丙○○與劉林秀鳳起來後發生何事
    ？）丙○○拿高跟鞋打甲○○的頭」等語（見本院上開刑事
    卷第124頁），及證人王麗雯證稱：「我那時人在一樓客廳
    ，聽到二樓吵架聲音，我就跑上去，看到阿嬤倒在地上，看
    到大姑姑拿鞋子打甲○○，我就先過去扶阿嬤，我去叫大姑
    姑不要再打了，她就沒有再動手，可是還在吵架」、「她亂
    揮，有拿鞋子打到甲○○的頭部」等語（見本院上開刑事卷
    第167頁），並有原告及被告甲○○分別提出之財團法人奇
    美醫院診斷證明書附卷可憑（見本院上開刑事案件台灣台南
    地方法院檢察署96年度他字第1087號卷第12頁、警卷第23頁
    ），並經本院依職權調閱本院95年度易字第905號刑事卷宗
    核閱無誤，由此可知原告主張其與被告甲○○發生上開言語
    衝突後，原告先後持塑膠椅子、高跟鞋毆打被告甲○○後，
    被告甲○○亦出手推打原告，致原告跌倒受有左腰部、右上
    肢前臂扭傷及拉傷、左、右手挫傷、右上眼瞼（0.2X0.2cm
    ）擦傷之事實，應可採信。
  (二)被告乙○○隨後返回上開住處，惟其母劉林秀鳳已收拾完畢
    預備離去，被告乙○○與先行下樓之原告在樓梯間相遇，被
    告乙○○亦質問原告為何擅自進入其住處，並與被告甲○○
    跟隨原告下樓，三人走出屋外，遇見前來察看的原告之子陳
    英仁，被告乙○○對原告丙○○及其子陳英仁恫稱「叫你（
    指原告）、你（指陳英仁）還有你還在唸書的兒子都給我小
    心點」等語恐嚇原告，致原告心生畏懼，致生危害於安全等
    情，業據原告於本院刑事案件審理中證稱「後來他（指被告
    乙○○）又下來，手上拿一頂安全帽對著我摔在地上，問我
    為何打他弟弟…（他）看到我兒子（指陳英仁）下來…，就
    過來指著我跟我兒子說『你還有你跟你還在唸書的兒子都要
    給我小心』」等語（見本院上開刑事卷第94頁）、「（問：
    乙○○在屋外，有沒有對你說『要去烙人來』？）有」等語
    （見本院上開刑事卷第95頁）；另證人陳英仁於警詢陳稱：
    「我母親與甲○○、乙○○吵架後，三人到屋外臺南縣永康
    市○○○街58號前，當時我在現場，甲○○、乙○○即問我
    『你是否要插手管這件事情』，恐嚇我說你與你母親以後出
    去要小心一點，乙○○並說要叫人來，要對我及我的家人不
    利等語（見上開刑事卷宗警卷第16頁），互核二人之陳述情
    節大致相符。另被告甲○○亦於本院審理上開刑事案件時證
    稱：「我哥哥（指被告乙○○）就上來問她（指原告）說為
    何沒有經過我們同意進入我們家，還動手打我弟弟，我大姑
    姑（指原告）就一邊打電話，一邊走下去，我哥哥一直問為
    何沒有經過我們同意進入我們家」等語（見本院上開刑事卷
    第99頁），是原告主張被告乙○○返家後，質問原告為何進
    入其住家及毆打被告甲○○，並出言恐嚇原告之事實，堪認
    屬實。
  (三)至原告另主張被告甲○○在臺南縣永康市○○○街58號房屋
    內，在劉林秀鳳、陳湘琳、王麗雯所得共見共聞之下，指摘
    原告「當人家女兒還騙自己爸爸拿600 萬元來買自己房子」
    、「來我們家慫恿其父親劉建偉去騙阿嬤（劉林秀鳳）把財
    產賣掉再分給你」、「之前沒有聽過其父親劉健偉有欠阿嬤
    （劉林秀鳳）230萬，怎麼劉健偉去世後，你就說劉健偉有
    欠阿嬤（劉林秀鳳）230萬元，是要逼我們搬家嗎，難道是
    要逼我們去死嗎？」等語一節，經查，原告於偵訊中自承其
    確有以600萬元出售房屋予其父，且被告之父劉偉健生前確
    實有欠劉林秀鳳230萬元，但是在劉偉健死後才告訴被告甲○○、乙○○等語（見上開刑事卷台灣台南地方法院檢察署
    96年度交查字第623號卷第24頁），被告甲○○於偵訊中已
    自承其當場確有表示「當人家女兒還騙自己爸爸拿600萬元
    來買自己房子」、「之前沒有聽過其父親劉健偉有欠阿嬤（
    劉林秀鳳）230萬，怎麼劉健偉去世後，你就說劉健偉有欠
    阿嬤（劉林秀鳳）230萬元，是要逼我們搬家嗎，難道是要
    逼我們去死嗎？」等語，惟否認有表示「來我們家慫恿其父
    親劉建偉去騙阿嬤（劉林秀鳳）把財產賣掉再分給你」等語
    （見上開刑事卷台灣台南地方法院檢察署96年度交查字第
    623號卷第16頁），另證人陳湘琳於本院上開刑事案件審理
    時，亦證稱「我有聽到600萬及230萬元而已，但實際內容是
    什麼我不清楚」、「（問：是否聽到甲○○有講230萬及600
    萬元的事情？）是的」（見本院上開刑事卷第130頁），及
    被告甲○○於本院刑事案件審理時自承：「我就跟她（指原
    告）說，你之前房子還沒有蓋，就叫我阿公拿600萬買這間
    房子」、「我又問她說為何我爸爸還沒有過世，沒有聽過我
    爸爸欠阿嬤錢，等我爸爸一過世，就說我爸爸欠阿嬤230萬
    ，我跟她講要我們搬走是不是要逼我們去死」等語（見本院
    上開刑事卷第99頁），足認被告甲○○確有以「當人家女兒
    還騙自己爸爸拿600萬元來買自己房子」、「之前沒有聽過
    其父親劉健偉有欠阿嬤（劉林秀鳳）230萬，怎麼劉健偉去
    世後，你就說劉健偉有欠阿嬤（劉林秀鳳）230萬元，是要
    逼我們搬家嗎，難道是要逼我們去死嗎？」等語指摘原告，
    且被告甲○○上開指訴情節核與原告確曾以600萬元出售房
    屋予其父，且被告之父劉偉健生前積欠劉林秀鳳230萬元一
    事，係在劉偉健死後才告訴被告甲○○等情相合，至被告甲○○憑上開事實依其個人價值判斷提出主觀且與事實相關連
    的意見或評論，雖令原告感到不快，惟並無妨害其名譽之故
    意可言，原告主張被告甲○○不法侵害其名譽之主張，尚嫌
    無據。
五、按故意或過失，不法侵害他人之權利者，負損害賠償責任，
    故意以背於善良風俗之方法，加損害於他人者亦同；又不法
    侵害他人之身體、健康、名譽、自由、信用、隱私、貞操，
    或不法侵害其他人格法益而情節嚴重者，被害人雖非財產上
    之損害，亦得請求賠償相當之金額，其名譽被侵害者，並得
    請求回復名譽之適當處分，民法第184條第1項、第195條第1
    項分別定有明文。本件被告甲○○以「小偷」、「畜生」、
    「瘋女人」等語侮辱原告，又毆傷原告致原告受有左腰部、
    右上肢前臂扭傷及拉傷、左、右手挫傷、右上眼瞼（0.2X0.
    2cm）擦傷，不法侵害原告之身體及名譽；被告乙○○則以
    「叫你（指原告）、你（指陳英仁）還有你還在唸書的兒子
    都給我小心點」等語恐嚇原告，不法侵害原告之人格法益，
    且審酌上開情節，其情節不可謂不嚴重，在民法上構成侵權
    行為，原告請求被告賠償其非財產上損害，依民法第195 條
    第1項之規定，自屬有據。
六、復按不法侵害他人之人格權，被害人受有非財產上損害，請
    求加害人賠償相當金額之慰撫金時，法院對於慰撫金之量定
    ，應斟酌實際加害情形、所造成之影響、被害人痛苦之程度
    、兩造之身分地位經濟情形及其他各種狀況，以核定相當之
    數額（最高法院47年台上字第1221號、51年台上字第223 號
    判例意旨參照）。是以被害人身分法益影響程度，應以客觀
    之社會價值衡量，非專以受害人主觀之感受為斷。本院審酌
    被告與原告為姪姑關係，被告為晚輩，理應尊敬長輩，兩造
    竟為被告之父生前有無積欠被告之祖母金錢細故，反目成仇
    ，原告為被告二人之長輩，未能以長者智慧教化開導被告二
    人，致雙方怒目相向，有失倫常，並審酌被告甲○○以「小
    偷」、「畜生」、「瘋女人」等語侮辱原告，及毆傷原告致
    原告受有左腰部、右上肢前臂扭傷及拉傷、左、右手挫傷、
    右上眼瞼（0.2X0. 2cm）擦傷，侵害原告之身體及名譽；被
    告乙○○則以「叫你（指原告）、你（指陳英仁）還有你還
    在唸書的兒子都給我小心點」等語恐嚇原告，以及原告高職
    畢業，於95年間收入46,088元、名下有房屋1筆、土地5筆，
    財產總額約4,310,075元；被告甲○○於95年間並無收入，
    名下有房屋及土地各1筆，價值1,736,000元；被告乙○○於
    95年間有收入353,755元，名下有投資555,000元等情，此有
    本院依職權調閱之電子稅務閘門財產所得調件明細表附卷可
    按，本院綜合上開各情，認告原告請求被告賠償其精神慰藉
    金各以30,000元為適當。
七、綜上各情，被告甲○○故意侵害原告之身體及名譽，被告乙○○故意侵害原告之人格法益，且情節重大，原告依據侵權
    行為之法律關係，請求被告各給付原告30,000元，及均自刑
    事附帶民事起訴狀繕本送達翌日即96年8月7日起至清償日止
    ，按年息百分之5計算之利息，為有理由，應予准許；逾此
    範圍之請求，為無理由，應予駁回。
八、本件原告勝訴部分為關於財產權之訴訟，所命給付之金額未
    逾500,000元之所為被告敗訴判決，應依民事訴訟法第389條
    第1項第5款規定，依職權宣告假執行，原告聲請就勝訴部分
    供擔保為假執行，即無必要。又被告聲請願供擔保免為假執
    行，爰依同法第392條第2項規定，依聲請宣告之。至原告敗
    訴部分，其假執行聲請即失所附麗，應併予駁回。
九、據上論斷：本件原告之訴為一部有理由，一部無理由，依民
    事訴訟法第385條第1項前段、第79條、第85條第1項前段、
    第389條第1項第5款，判決如主文。
中    華    民    國    97    年    6     月    16    日
                  民事第三庭       法  官  張桂美
以上正本證明與原本無異。
如對本判決上訴，須於判決送達後20日內向本院提出上訴狀（須
附繕本）。
中    華    民    國    97    年    6     月    16    日
                                   書記官  謝安青


司法院資訊處製作；財團法人民間司法改革基金會備份。
